臺灣新北地方法院民事判決
111年度訴字第1135號
原      告  簡添進  
訴訟代理人  陳奕仲律師
被      告  簡秀春  


訴訟代理人  黃昱維律師
            吳益群律師
            黃仕翰律師
上  一  人
複  代理人  蘇庭萱律師
            曾千豪律師
上列當事人間請求返還不當得利事件，經本院於民國111年11月1
5日言詞辯論終結，判決如下：
    主  文
原告之訴及假執行之聲請均駁回。 
訴訟費用由原告負擔。
    事實及理由
一、原告主張：兩造為姐弟關係，原告因信任被告，自民國95年
    起即委請被告為其投資，並將所有開設於板信商業銀行（下
    稱板信銀行）華江分行第00000000000000號帳戶（下稱系爭
    帳戶）之存簿與印章等相關帳戶資料交予被告，以利被告為
    原告進行投資理財。然近日原告詢問被告投資情形，被告皆
    有隱瞞，嗣原告於109年6月17日調閱系爭帳戶之外匯活期存
    款對單，竟發現被告未經原告之同意，於附表所示時間，私
    下將系爭帳戶如附表所示之美金匯入被告所有開設於板信銀
    行華江分行第00000000000000號帳戶（下稱00000000000000
    號帳戶）內據為己用，侵占金額達美金123,724.49元（下稱
    系爭款項）。被告顯無法律上原因而據有原告所有系爭款項
    ，致原告受有損害，爰依民法第179條規定，請求被告返還
    上開金額等語。其聲明為：被告應給付原告美金123,724.49
    元，及自起訴狀缮本送達翌日起至清償日止，按年息5%計算
    之利息，並陳明願供擔保，請准宣告假執行。　　
二、被告辯稱：原告前於107年3月23日委請律師發函稱被告為其
    保管系爭帳戶，現於起訴狀竟改稱係投資關係，究竟原告與
    被告有何種關係？原告應就此負具體說明義務。又被告從未
    持有系爭帳戶之提款卡或印章，如未經原告同意，被告實無
    法將系爭帳戶之款項轉出。再兩造與訴外人簡添福為姐弟，
    被告於76年2月出資設立建大針車有限公司（統一編號：000
    00000，下稱建大公司）後，由簡添福負責對外銷售業務，
    原告負責對內管理工廠，被告因全額出資設立建大公司，故
    負責公司財務，協助處理公司款項，故建大公司實為簡家之
    家族企業，兩造及簡添福並均將個人帳戶交由建大公司使用
    ，如建大公司經營尚有盈餘，被告則將盈餘存入三人戶頭中
    暫時存放，再由被告統籌使用於家族之花費，且當三人戶頭
    中存款達一定程度，會將三人存款輪流為簡添福及原告購置
    不動產，原告名下之二戶不動產（即新北市○○區○○街000○0
    號及140之1號）即是由被告運用建大公司資產所購置，凖此
    ，系爭帳戶之款項來源皆為建大公司之盈餘，而因該公司為
    家族企業性質，才會將系爭帳戶中之資金用以購置被告及簡
    添福名下之不動產，原告主張系爭帳戶係為委請被告投資而
    設立，帳戶內款項為其所有云云，並非事實。另因原告自10
    7年1月2日起多次寄發律師函騷擾被告，並於兩造同住之新
    北市○○區○○街000○0號內，對被告多次大小聲為語言暴力之
    斥責，更於109年間向臺灣新北地方檢察署（下稱新北地檢
    署）對原告提出刑事侵占罪之告訴，被告不勝其擾，且念在
    兩造間70餘年之姐弟手足情誼，更為維護簡家家族之和諧，
    遂於108年8月2日現金給付被告150萬元，並於108年9月12日
    匯款220萬40元、109年1月3日匯款220萬元至原告指定之000
    00000000000號帳戶。綜上，系爭帳戶內款項既非屬原告所
    有，原告自未受有損害等語。其聲明為：原告之訴及假執行
    之聲請均駁回。並陳明受不利判決，願供擔保請准宣告免為
    假執行。
三、原告主張系爭帳戶內之系爭款項於附表所示時間轉入被告所
    有00000000000000號帳戶之事實，業據提出系爭帳戶對帳單
    為憑（見本院110年度板司調字第238號卷），被告亦不爭執
    ，堪信為真實。惟原告主張被告無法律上原因將上開原告所
    有之系爭款項據為己有，致原告受有損害乙節，則為被告所
    否認，並以前揭情詞置辯。
四、本院之判斷：　　
  ㈠按當事人主張有利於己之事實者，就其事實有舉證之責任，
    民事訴訟法第277條定有明文。再按無法律上原因而受利益
    ，致他人受損害者，應返還其利益，民法第179條定有明文
    ，是依不當得利之規定請求受益人返還其所受領之利益，原
    則上應由受損人就不當得利請求權成立要件中「無法律上之
    原因」，即對於不存在之權利而為給付之事實負舉證責任，
    至所謂侵害型不當得利（又稱權益侵害之不當得利），乃指
    無法律上之原因，侵害歸屬他人權益內容而獲有利益。由於
    侵害歸屬他人權益之行為，本身即為無法律上之原因，主張
    依此類型之不當得利請求返還利益者（即受損人），固無庸
    就不當得利成立要件中之無法律上之原因舉證證明，惟仍須
    先舉證受益人取得利益，係基於受益人之「侵害行為」而來
    ，必待受損人舉證後，受益人始須就其有受利益之法律上原
    因，負舉證責任，方符舉證責任分配之原則（最高法院109
    年度台上字第763號判決意旨參照)。本件原告主張之不當得
    利，既係基於被告之侵害行為而來，核屬主張「權益侵害之
    不當得利」，依上說明，應先由受損人即原告舉證證明被告
    確有侵害行為，且因此受有利益，始足當之，即應先由原告
    舉證證明其將系爭帳戶之存簿與印章等相關帳戶資料均交予
    被告保管，被告卻擅自如附表所示時間提領系爭款項致其受
    損害之事實。
　㈡查被告雖不爭執於101年間前曾保管系爭帳戶存摺，但否認保
    管系爭帳戶之印章，且原告訴訟代理人於本院111年9月2日
    亦改稱：系爭帳戶之印章均由原告持有中等語（見本院卷第
    118頁），參以原告前就系爭款項對被告提出涉犯刑法侵占
    罪嫌之告訴，其於該案件偵查中到庭陳稱：「（問：先後所
    稱將板信銀行的帳戶交給被告，是在何時間、地點交付?總
    共交了那些帳戶資料？ ）因為我都沒有投資，被告覺得這
    樣很可惜，所以才會開設上開帳戶，該帳戶時是新設的，開
    戶之後存摺給被告，印鑑章有還我，該帳戶並無提款卡」等
    語（見新北地檢署110年偵續第119號卷第14頁），可知系爭
    帳戶之印章係自始由原告持有中，系爭帳戶款項如有提領情
    事，應係原告授權或同意，故系爭款項雖匯入被告所有之00
    000000000000號帳戶，但原告既未能證明系爭款項係由被告
    擅自提領，亦即未能證明系爭款項匯至被告帳戶內係基於被
    告之侵害行為而來，即難認被告取得系爭款項係屬不當得利
    。再依證人甲○○到庭證稱：伊父為簡Ｏ福，伊父及兩造都有
    在建大公司工作，簡Ｏ福負責招攬業務，原告負責生產研發
    ，被告負責財務，伊、伊弟、伊母及原告名下不動產都是被
    告以建大公司之盈餘購得，據伊了解系爭帳戶是原告提供給
    建大公司使用之帳戶，帳戶內之款項都是建大公司的盈餘，
    伊能確認系爭帳戶是原告提供予建大公司使用，因建大公司
    包括原告在內的原始股東們都有在板信銀行開戶，而他們在
    板信銀行開立的帳戶都是提供給建大公司使用。嗣因原告就
    系爭帳戶內之款項一直向被告討錢，被告不堪其擾，且建大
    公司已沒有現金，故於徵得伊母同意後，將伊母名下以建大
    公司盈餘買的房屋賣掉，以所得價金給付原告，伊並受被告
    委託拿150萬元之賣屋頭期款現金給原告，及於108年9月12
    日、109年1月3日自伊母之00000000000000帳戶各匯220萬40
    元、220萬元給原告等語（見本院卷第152至159頁），則系
    爭帳戶雖以原告名義開立，惟系爭帳戶內之款項是否為原告
    所有，更屬有疑，原告就此復未能另行舉證證明，自難以系
    爭帳戶內系爭款項之轉出情形，遽認原告受有損害。綜上，
    原告所舉事證尚不足以使本院認定原告主張為真，依前開說
    明，自應為不利原告之認定
五、從而，原告依民法不當得利之法律關係，請求被告給付原告
    美金123,724.49元，及自起訴狀缮本送達翌日起至清償日止
    ，按年息5%計算之利息，為無理由，應予駁回。原告之訴既
    經駁回，則其假執行之聲請即失所依附，應一併駁回之。
六、本件事證已臻明確，兩造其餘訴訟資料及攻擊、防禦方法，
    核與判決之結果不生影響，爰不一一論列，附此敘明。
七、訴訟費用負擔之依據：民事訴訟法第78條。　。
中　　華　　民　　國　　111 　年　　12　　月　　20　　日
                  民事第四庭    法　官　古秋菊
以上正本係照原本作成
如對本判決上訴，須於判決送達後20日內向本院提出上訴狀。
中　　華　　民　　國　　111 　年　　12　　月　　20　　日
                                書記官　劉馥瑄
　　　　　
 附表：
編號 匯款時間 匯款金額（美金）  1 97年10月15日 2,569元  2 98年8月26日 2,782元  3 99年9月21日 28,000元  4 100年2月25日 3,271.28元  5 102年5月10日 86,996.95元  6 102年5月14日 105.26元 合計：              123,724.49元